臺灣臺南地方法院刑事裁定
111年度聲字第721號
聲明異議人  
即  受刑人  郭昌儒


上列被告因公共危險案件，對臺灣臺南地方檢察署檢察官之執行
指揮（111年度執字第2706號）聲明異議，本院裁定如下：
    主  文
臺灣臺南地方檢察署檢察官一百一十一年度執字第二七Ο六號執
行案件所為不准郭昌儒易科罰金及易服社會勞動，並令郭昌儒定
期報到入監執行之執行指揮撤銷，由檢察官另為妥適之執行指揮
。
    理  由
一、聲明異議意旨如附件刑事聲明異議狀所載。
二、按受刑人或其法定代理人或配偶以檢察官執行之指揮為不當
    者，得向諭知該裁判之法院聲明異議，刑事訴訟法第484條
    定有明文。而檢察官就得易科罰金或得易服社會勞動之有期
    徒刑或拘役執行之案件，若於傳喚受刑人之傳票上註明該受
    刑人不得易科罰金或不得易服社會勞動之旨，應認檢察官實
    質上已為否定該受刑人得受易刑處分利益之指揮命令，該部
    分之記載，自得為聲明異議之標的，不受檢察官尚未製作執
    行指揮書之影響（最高法院107年度臺抗字第404號刑事裁定
    意旨參照）。又所謂指揮執行為不當，係指就刑之執行或其
    方法違背法令，或雖非違法而因處置失當，致受刑人蒙受重
    大不利益者而言（最高法院108年度臺抗字第770號刑事裁定
    意旨參照）。
三、次按刑法第41條第1項規定，犯最重本刑為5年以下有期徒刑
    以下之刑之罪，而受6月以下有期徒刑或拘役之宣告者，得
    以新臺幣（下同）1千元、2千元或3千元折算1日，易科罰金
    ；但易科罰金，難收矯正之效或難以維持法秩序者，不在此
    限。因之，檢察官對於法院宣告得易科罰金案件之執行指揮
    ，若欲引但書為例外不准易科罰金，端視具體個案有無因不
    執行所宣告之刑，難收矯正之效，或難以維持法秩序之情形
    而定。從而檢察官執行得易科罰金案件，就其決定不予受刑
    人易科罰金之裁量權行使，自應於處分或命令中併同詳予敘
    明具體理由與所憑之依據，並將理由對受刑人為通知，若檢
    察官於作成決定（處分）時，有上開程序之瑕疵，即難謂符
    合正當法律程序（最高法院105年度臺抗字第570號刑事裁定
    意旨參照）。易言之，不准易刑處分既為例外規定，基於例
    外從嚴之法則，檢察官就具體個案有何難收矯正之效或難以
    維持法秩序之事由，自應為實質審查後詳以說明，檢察官倘
    認受刑人不宜易科罰金或易服社會勞動，自應於處分或命令
    中詳予敘明具體理由與所憑之依據，並將理由對受刑人為通
    知，始符正當法律程序。
四、經查：
　㈠聲明異議人即受刑人（下稱異議人）郭昌儒於民國110年11月
    19日犯酒後駕車之公共危險案件，經本院認其係犯（修正前
    ）刑法第185條之3第1項第1款之駕駛動力交通工具而吐氣所
    含酒精濃度達每公升0.25毫克以上罪，以111年度交簡字第2
    88號判決判處有期徒刑6月，併科罰金10萬元，有期徒刑如
    易科罰金，罰金如易服勞役，均以1千元折算1日，於111年3
    月16日確定在案，而由臺灣臺南地方檢察署（下稱臺南地檢
    署）檢察官以111年度執字第2706號指揮執行。嗣檢察官審
    核後，認異議人係於5年內3犯酒駕（⒈106年3月29日，0.40
    毫克，有期徒刑3月；⒉108年5月9日，0.55毫克，有期徒刑5
    月、併科罰金2萬元；⒊110年11月19日，1.06毫克，有期徒
    刑6月、併科罰金10萬元），前2次徒刑及併科罰金均各經易
    科罰金及繳清罰金執行完畢，足見易科罰金難收矯正之效，
    為維持法秩序，故不准異議人易科罰金及易服社會勞動，並
    通知異議人於111年5月5日上午9時20分到案接受執行。異議
    人於111年4月25日、111年5月3日均曾具狀陳述意見，請求
    准予易科罰金或易服社會勞動；復於111年5月5日到案時向
    檢察官陳明其已開始進行酒癮戒癮治療，請求不要入監執行
    等語。惟檢察官仍認不准異議人易科罰金及易服社會勞動，
    再以指揮執行命令告知異議人上開決定，並請異議人於111
    年5月26日上午10時到案執行等節，有臺灣高等法院被告前
    案紀錄表在卷可參，亦經本院調取臺南地檢署111年度執字
    第2706號執行案卷核閱無誤。檢察官上開決定雖係執行前之
    通知，尚非檢察官正式簽發之執行指揮書，然此等通知既已
    使異議人知悉檢察官不准異議人就上開刑期易科罰金或易服
    社會勞動之旨，對於異議人得否易科罰金或易服社會勞動之
    權益自已生現實而迫切之影響，為使異議人權益即時獲得救
    濟，應認檢察官上開不准易科罰金、易服社會勞動並通知異
    議人到案執行之處分，性質上與檢察官指揮執行刑罰無異，
    受刑人當得對之聲明異議。且本院即為諭知上開判決之法院
    ，異議人以檢察官上開決定為不當，向本院聲明異議，依刑
    事訴訟法第484條規定及前揭說明，程序上自無不合，先予
    敘明。
　㈡另為避免各地方檢察署就酒駕再犯之發監標準寬嚴不一，臺
    灣高等法院檢察署（現已經改制為臺灣高等檢察署，下稱高
    檢署）已研議統一酒駕再犯發監標準之原則，並函報法務部
    核復准予備查。依該研議結果，受刑人5年內3犯刑法第185
    條之3第1項之罪者，應認為「易科罰金難收矯正之效，或難
    以維持法秩序」，而不准易科罰金，但有下列情形之一者，
    執行檢察官得斟酌個案情況考量准予易科罰金：⒈受刑人係
    單純食用含有酒精之食物（如薑母鴨、麻油雞、燒酒雞），
    而無飲酒之行為；⒉吐氣酒精濃度低於每公升0.55毫克，且
    未發生交通事故或異常駕駛行為；⒊本案犯罪時間距離前次
    違反刑法第185條之3第1項之罪之犯罪時間已逾3年；⒋有事
    實足認被告已因本案開始接受酒癮戒癮治療；⒌有其他事由
    足認易科罰金已可收矯正之效或維持法秩序者，有高檢署10
    2年6月26日檢執甲字第10200075190號函可供參佐。依上開
    標準，受刑人於5年內3犯刑法第185條之3第1項之罪者，原
    則上固不准易科罰金，然有上揭但書情形之一者，執行檢察
    官仍得斟酌個案情況考量是否准予易科罰金，並非一概須採
    行不准易科罰金之執行方法。
　㈢異議人雖有前述「統一酒駕再犯發監標準之原則」所稱於5年
    內3犯刑法第185條之3第1項之酒後駕車公共危險罪之情形，
    原則上應不准易科罰金，但異議人既已出具奇美醫療財團法
    人奇美醫院診斷證明書及收據，證明其因酒精依賴，已於11
    1年4月15日開始至該醫院精神科門診持續進行酒癮治療，自
    已陳述其「已因本案開始接受酒癮戒癮治療」，而提出其個
    人可能得由檢察官斟酌個案情況准予易科罰金之特殊事由。
    惟檢察官於111年5月5日僅批示：「本件係5年內酒駕3犯，
    經核不准易科罰金、不准易服社會勞動」、「並改期111年5
    月26日上午10時」，即告知不准異議人易科罰金或易服社會
    勞動等情，有臺南地檢署檢察官指揮執行命令附於本院調取
    之前揭執行卷宗可資查考，是檢察官並未將判斷異議人「不
    合於得准予易科罰金之例外情事」之具體理由及所憑依據記
    載於卷宗或以其他方式告知異議人，使異議人無從得知否准
    之事由為何，無法進行防禦或提出相關事證以期使檢察官變
    更否准之決定，依首揭裁定意旨，尚難謂符合正當法律程序
    。
　㈣綜上所述，檢察官前述執行之指揮不無瑕疵，異議人為此聲
    明異議，為有理由，應由本院撤銷相關執行命令；惟因異議
    人是否合於得准予易科罰金之例外情形，事涉執行檢察官之
    調查、裁量權限，尚非本院得逕予判斷，自應由檢察官另行
    審酌並為妥適之執行指揮。
五、依刑事訴訟法第486條，裁定如主文。
中　　華　　民　　國　　111 　年　　5 　　月　　6 　　日
　　　　　　　　　      刑事第二庭   法　官　 蔡盈貞
以上正本證明與原本無異。
如不服本裁定，應於收受送達後5日內向本院提出抗告狀。（應
附繕本）
　　　　　　　　　　　　　　　　　　 書記官   林耿慧　　
中　　華　　民　　國　　111 　年　　5 　　月　　6 　　日